臺灣宜蘭地方法院民事判決　　　　　　　 95年度訴字第224號
原告即反訴被告　丙○○
法　定　代理人　甲○○
訴　訟　代理人　林正欣律師
被告即反訴原告　乙○○
訴　訟　代理人　李秋銘律師
　　　　　　　　黃金亮律師
上列當事人間拆屋還地事件，本院於96年10月11日言詞辯論終結
，判決如下：
    主  文
被告應將坐落宜蘭縣頭城鎮○○段二一之二地號土地上如附圖一
所示Ａ部分面積二四平方公尺之磚造鐵皮房屋拆除，將土地返還
原告。
確認反訴原告就反訴被告所有之前項土地如附圖二所示之方案二
之面積五點六平方公尺有通行權。
反訴原告其餘之訴駁回。
本判決第一項，於原告以新台幣肆拾貳萬元供擔保後，得假執行
。但被告如以新台幣壹佰貳拾陸萬貳仟肆佰元預供擔保，得免為
假執行。
本訴之訴訟費用由被告負擔。
反訴之訴訟費用，由反訴被告負擔五分之一，餘由反訴原告負擔
。
    事實及理由
一、原告即反訴被告起訴主張：緣坐落宜蘭縣頭城鎮○○段21之
    2 地號土地（以下簡稱系爭土地）為原告即反訴被告所有，
    前於民國94年1月1日，由原告即反訴被告法定代理人甲○○
    出面與被告即反訴原告簽立土地租賃契約（以下簡稱系爭租
    約），原告即反訴被告將系爭土地出租予被告即反訴原告，
    租期至95年6 月30日為止，被告即反訴原告並在其上建有門
    牌號碼宜蘭縣頭城鎮○○路141 號建物（以下簡稱系爭建物
    ），系爭租約之租期業已屆滿，原告即反訴被告委由律師發
    函表示不願意續約之意思並催告通知被告即反訴原告返還土
    地，然被告即反訴原告拒不返還，系爭租約既已屆滿而終止
    ，被告即反訴原告繼續占有系爭土地即屬無權占有，爰依據
    民法第767 條規定之物上請求權之法律關係請求被告即反訴
    原告拆屋還地。另關於反訴部分，被告即反訴原告主張就系
    爭土地全部有通行權存在，原告即反訴被告予以否認，即便
    鈞院審認後認為其有通行權，其得主張通行之範圍應以損害
    最少之方式為之，僅限於與系爭建物內部住家使用之大門寬
    度平行之範圍，如宜蘭縣宜蘭地政事務所96年8月2日土地複
    丈成果圖（即附圖2）所示方案2之面積5.6 平方公尺為其可
    通行之範圍。本訴部分聲明：（一）被告應將系爭土地上如
    宜蘭縣宜蘭地政事務所95年10月5 日土地複丈成果圖（即附
    圖1）所示A部分面積24平方公尺之磚造鐵皮房屋拆除，將土
    地返還原告；（二）願供擔保，請准宣告假執行。另就反訴
    部分聲明：反訴駁回。
二、被告即反訴原告則以：被告即反訴原告雖與訴外人甲○○簽
    立系爭租約，但田維並未表明係以原告即反訴被告之法定代
    理人身份簽訂，故該租賃契約關係應存在於甲○○與被告即
    反訴原告之間，然因實際收租者為原告即反訴被告，被告即
    反訴原告亦以原告即反訴被告為出租人而交付租金，故兩造
    間應視同成立不定期租賃契約關係，原告即反訴被告主張租
    約已經屆滿而請求拆屋還地，即屬無據。又系爭土地本屬祭
    祀公業林本源所有，嗣由原告即反訴被告取得所有權，而系
    爭土地後方之同段20之2、20之4、20之8 等土地原本亦屬祭
    祀公業林本源所有，嗣由被告即反訴原告取得所有權，原告
    即反訴被告取得系爭土地所有權後，甲○○即要求被告即反
    訴原告應自94年1月1日起訂立為期1年6月的系爭租約，並要
    求給付30年之地價稅及以每年新臺幣（下同）8千元計算之5
    年租金，作為原本與祭祀公業林本源之不定期租約轉為定期
    租約之代價，當時被告即反訴原告業已給付16萬元，因系爭
    租約為租地建屋契約，原告即反訴被告默示同意於系爭租約
    到期後繼續續約，被告即反訴原告信賴原告即反訴被告將系
    爭土地作為讓被告即反訴原告之建築使用，乃花費1,793,23
    4 元將房屋進行整修，未料原告即反訴被告竟於租期屆滿後
    立即主張拆屋還地，實與租地建屋之契約本旨相違，且系爭
    土地為三角地，面積僅24平方公尺，無法單獨使用，原告即
    反訴被告行使物上請求權，於己所得甚微卻對於被告即反訴
    原告損害甚大，自屬權利濫用，且違反誠信原則等語，資為
    抗辯。另就反訴部分主張：系爭土地為被告即反訴原告所有
    同段20-2地號土地通行至宜蘭縣頭城鎮○○路之必經通路，
    對外無其他道路可資通行，而系爭土地面積僅24平方公尺，
    無法單獨使用，且現為被告即反訴原告之系爭建物經營糖果
    店使用，被告即反訴原告自得依照民法第787 條規定就系爭
    土地全部主張通行權，如鈞院審認結果認為通行權範圍不及
    系爭土地全部者，則參考建築技術規則及車輛進出之需要，
    主張應以寬度3公尺即如附圖2所示方案1之面積12.6 平方公
    尺作為通行之範圍等語。就本訴部分聲明：（一）原告之訴
    駁回；（二）如受不利判決，願供擔保請准宣告假執行。另
    就反訴部分聲明：確認反訴原告就反訴被告所有之系爭土地
    面積24平方公尺有通行權。
三、兩造不爭執之事實：
（一）系爭土地為原告即反訴被告所有，目前為被告即反訴原告
      所有之系爭建物部分如附圖1所示A部分面積24平方公尺之
      磚造鐵皮房屋占有使用。
（二）系爭租約係由甲○○與被告即反訴原告所簽立，租期至95
      年6 月30日為止屆滿，租金則由被告即反訴原告給付予原
      告即反訴被告。
（三）系爭土地後方為被告即反訴原告所有同段20-2地號土地，
      該20-2地號土地對外無適當聯絡之道路而屬袋地。
四、本件之爭點：
    經兩造同意後，本件之爭點整理如下述項目：（一）兩造間
    之租約為定期租賃契約或不定期租賃契約？（二）原告行使
    本件物上請求權，請求被告拆屋還地，是否有權利濫用之情
    形？（三）本件反訴原告是否就系爭土地得主張袋地通行權
    ？如可主張袋地通行權，其通行之權利範圍為何？茲分別說
    明如下：
（一）兩造間之租約為定期租賃契約或不定期租賃契約？
  １  查系爭租約係由甲○○與被告即反訴原告所簽立，租期至
      95年6 月30日為止屆滿，租金則由被告即反訴原告給付予
      原告即反訴被告之事實，為兩造所不爭執。而甲○○係原
      告即反訴被告之法定代理人乙節，被告即反訴原告對此亦
      無爭執，且被告即反訴原告自承其係以原告即反訴被告為
      出租人而交付租金，顯見被告即反訴原告自始就認知甲○
      ○為原告即反訴被告之法定代理人而簽立系爭租約，解釋
      上系爭租約之效力即存在於兩造之間，而非甲○○與被告
      即反訴原告之間。系爭租約既然明白記載屬於定期租賃契
      約，自無從認定屬於不定期租賃契約。
  ２  被告即反訴原告雖抗辯甲○○並未以原告即反訴被告之法
      定代理人身份簽立系爭租約，因兩造間確實有出租系爭土
      地及交付租金事實，故兩造間應屬於不定期租賃契約云云
      。惟按：解釋意思表示應探求當事人之真意，民法第98條
      定有明文。系爭租約上雖查無甲○○表明為原告即反訴被
      告之法定代理人之文字記載，但從被告即反訴原告提出之
      租金收據上，均明確記載：「頭城鎮丙○○管理委員會主
      任委員甲○○」，如被告即反訴原告主觀上之意思表示並
      非以原告即反訴被告為出租人而係以甲○○為出租人者，
      豈有繼續按期繳納租金而未曾異議之理？且被告即反訴原
      告承租之系爭土地，距離原告即反訴被告之廟宇不遠，原
      告即反訴被告之廟宇又為該地方上之信仰，衡情被告即反
      訴原告顯無可能於簽約前對於甲○○為原告即反訴被告之
      法定代理人身份並不知情即率爾簽訂系爭租約，足證甲○
      ○與被告即反訴原告簽立系爭租約當時之真意，即為以原
      告即反訴被告為出租人之意思。被告即反訴原告徒以系爭
      租約上未明文記載甲○○為原告即反訴被告之法定代理人
      之文字而否定系爭租約效力及於原告即反訴被告，並進而
      主張兩造間並非定期租賃契約關係而屬於不定期租賃契約
      關係云云，自不足採。
（二）原告行使本件物上請求權，請求被告拆屋還地，是否有權
      利濫用之情形？
  １  被告即反訴原告主張簽立系爭租約時，業已給付30年之地
      價稅及以每年8千元計算之5年租金合計16萬元，作為原本
      與祭祀公業林本源之不定期租約轉為定期租約之代價，因
      系爭租約為租地建屋契約，原告即反訴被告默示同意於系
      爭租約到期後繼續續約，被告即反訴原告信賴原告即反訴
      被告將系爭土地作為讓被告即反訴原告之建築使用，乃花
      費1,793,234 元將房屋進行整修，且系爭土地為三角地，
      面積僅24平方公尺，無法單獨使用，原告即反訴被告行使
      物上請求權，於己所得甚微卻對於被告即反訴原告損害甚
      大，自屬權利濫用，且違反誠信原則云云。然原告即反訴
      被告否認上述16萬元係作為將原不定期租賃契約轉為定期
      租賃契約之代價，並否認前手與被告即反訴原告間有不定
      期租賃契約關係及默示同意於系爭租約到期後續行訂立租
      約之意思，亦否認被告即反訴原告提出之建材單據與本件
      之關連性，依據舉證責任分配原則，自應由被告即反訴原
      告就此負舉證之責。
  ２  經查：系爭租約為定期租賃契約，被告即反訴原告先前是
      否與原告即反訴被告之前手間有不定期租賃契約關係或原
      告即反訴被告有默示同意於系爭租約之租期屆滿後繼續續
      訂租約，未見被告即反訴原告對此提出任何證據作為證明
      ，已屬無據。且對於被告即反訴原告而言，不定期租賃契
      約較定期租賃契約更為有利，如被告即反訴原告所言屬實
      ，何以被告即反訴原告反而要額外付出30年之地價稅及5
      年之租金合計16萬元作為轉換對己更為不利之定期租賃契
      約之代價？此與社會交易常情明顯有違，要難採信。參考
      原告即反訴被告陳稱：上開16萬元係因被告即反訴原告長
      期占用系爭土地，而地價稅係由原告即反訴被告收回代繳
      款項，5 年之租金係相當於不當得利之補償等語，衡情較
      為可採，顯見兩造簽立系爭租約當時，被告即反訴原告係
      以支付16萬元作為得以定期承租系爭土地而免遭原告即反
      訴被告立刻請求拆屋還地之代價，被告即反訴原告當時既
      已同意以定期租賃之方式占有使用系爭土地，本已預期應
      於租期屆滿後負有返還系爭土地之義務，竟於租期屆滿後
      辯稱信賴原告即反訴被告會讓其繼續承租使用云云，自屬
      無據。
  ３  被告即反訴原告又主張業已支出1,793,234 元將房屋進行
      整修，並提出相關建材單據等語。然查：不論該單據是否
      為真正，系爭租約既為定期租賃契約，被告即反訴原告整
      修系爭建物無論花費多少費用，均為其個人之決定，不會
      改變其於租期屆滿後應返還系爭土地之義務，亦不因此而
      使原告即反訴被告必須被迫同意其繼續使用。至系爭土地
      面積固然僅有24平方公尺，此有系爭土地之登記謄本乙份
      在卷可證。惟查：系爭土地坐落之位置，周圍均作傳統市
      場之店面，距離頭城火車站步行約3 分鐘，屬於頭城鎮市
      區範圍內，業經本院先後於95年10月5 日、96年8月2日履
      勘現場屬實，此有勘驗筆錄2 份及拍攝現場照片附卷可參
      ，系爭土地屬於頭城鎮之市集商業活動區域，可單獨出租
      作為擺設攤位使用，並非不得單獨使用。
  ４  綜上，本件原告即反訴被告於系爭租約租期屆滿後，請求
      被告即反訴原告拆屋還地，乃合法行使其物上請求權，並
      無民法第148 條規定之權利濫用情事，亦無違反誠信原則
      。被告即反訴原告上述辯解，要無可採。
（三）本件反訴原告是否就系爭土地得主張袋地通行權？如可主
      張袋地通行權，其通行之權利範圍為何？
  １  按土地因與公路無適宜之聯絡，致不能為通常使用者，土
      地所有人得通行周圍地以至公路。但對於通行地因此所受
      之損害，應支付償金。前項情形，有通行權人，應於通行
      必要之範圍內，擇其周圍地損害最少之處所及方法為之。
      民法第787 條定有明文。查兩造對於被告即反訴原告所有
      與系爭土地同段之20-2地號土地，對外無適當聯絡之道路
      而屬袋地之事實，均不爭執，而被告即反訴原告之系爭建
      物外部面臨宜蘭縣頭城鎮○○路作為販賣食品使用，內部
      作為住家使用，僅能透過開蘭路對外通行，沒有其他通路
      乙節，亦有本院前述95年10月5 日、96年8月2日履勘現場
      製作之勘驗筆錄2 份在卷可憑，則被告即反訴原告主張其
      為通行最近之公路即開蘭路而對於系爭土地具有通行權存
      在，應屬可採。
  ２  次按：袋地通行權所規定之通常之使用者，係指袋地本身
      之使用，而非指通行地之使用。查系爭建物，其中外部即
      如附圖1所示A部分占有系爭土地之部分，目前係供販賣食
      品之店家使用，而其內部即同段之20-2地號土地之部分，
      則主要作為住家使用，已如前述，該袋地通常之使用即為
      平日居住使用之功能而已。而系爭土地寬度及長度均不大
      ，從20-2地號土地通往開蘭路之距離，僅有幾步之遠而已
      ，並無駕駛汽車通行之必要，則被告即反訴原告就系爭土
      地之通行權範圍，只需保留足供行人通行之寬度即可，並
      無保留供汽車通行寬度之必要，否則將使通行之範圍淪為
      停車空間使用而已。是原告即反訴被告主張本件通行之寬
      度，應以鄰地地籍線至住家內部大門之寬度作平行線供通
      行使用，通行之範圍即如附圖2所示方案2之面積5.6 平方
      公尺，應屬可採。
  ３  被告即反訴原告雖陳稱要以系爭土地全部作為通行範圍，
      否則通行之範圍至少要以供車輛進出使用，以符合商業經
      營之需求，且原告即反訴被告主張之如附圖2所示方案2通
      行範圍其寬度僅有1.5 公尺，不符合建築技術規則設計施
      工編第2條第1項規定：「基地應與建築線相連接，其連接
      部分之最小長度應在2 公尺」之規定，而主張通行之範圍
      應如附圖2所示方案1之寬度3 公尺、面積12.6平方公尺云
      云。然查：袋地通行權之通常使用係指袋地本身而言，而
      被告即反訴原告所有之20-2地號土地上之建物主要係作住
      家使用，只需保留足供行人通行之寬度即可，詳如前述說
      明，即便被告即反訴原告將賸餘之系爭建物作為商業使用
      ，因通行之距離甚短，載貨車輛停放在看開蘭路上再行搬
      運貨品即可，實無特別保留汽車通行寬度之需求，否則將
      使通行範圍淪為停車空間使用而已，顯不符合民法第787
      條之立法意旨。另建築技術規則設計施工編第2條第1項規
      定，旨在規範建築物與基地之設計施工問題，核與系爭土
      地之通行權範圍並無關連，況被告即反訴原告既無權使用
      系爭土地作為建築房屋之基地，其援引上開建築技術規則
      設計施工編第2條第1項規定而主張通行權之寬度，要屬誤
      解，不足為採。
五、綜上所述，本件原告即反訴被告就本訴部分，依照物上請求
    權之法律關係請求被告即反訴原告將系爭土地上如附圖1 所
    示A 部分面積24平方公尺之磚造鐵皮房屋拆除，將土地返還
    原告即反訴被告，為有理由，應予准許。兩造均陳明願供擔
    保請准宣告假執行或免為假執行，均無不合，爰各酌定相當
    之擔保金額併准許之。本件反訴原告即被告就反訴部分，依
    照民法第787條規定，請求確認就系爭土地如附圖2所示之方
    案2之面積5.6平方公尺有通行權，為有理由，應予准許，其
    餘之請求，則屬無理由，應予駁回。本件事證已臻明確，兩
    造其餘攻擊防禦方法及舉證，核與判決結果無影響者，爰不
    一一論述，併此敘明。
六、訴訟費用負擔之依據：民事訴訟法第78條（本訴部分）；第
    79條（反訴部分）。
中　　華　　民　　國　　96　　年　　10　　月　　26　　日
                  臺灣宜蘭地方法院民事庭
                      法　官　林俊廷
正本與原本無異。
如不服本判決，須於判決送達後20日內提出上訴狀(須附繕本)。
中　　華　　民　　國　　96　　年　　10　　月　　26　　日
                      書記官　陳蒼仁
